【裁判字號】    95,自更,1
【裁判日期】    950531
【裁判案由】    詐欺
【裁判全文】
臺灣桃園地方法院刑事判決               95年度自更字第1號
自  訴  人  丙○○
自訴代理人  陳宏瑄律師
被      告  乙○○
選任辯護人  黃暖琇律師
上列被告因詐欺案件，經自訴人提起自訴，本院判決如下：
    主  文
本件自訴不受理。
    理  由
一、自訴意旨略以：被告乙○○係自訴人之母親廖秀玉之胞弟，
    明知並未替廖秀玉支付殯喪費用，竟意圖為自己不法之所有
    ，於本院91年度訴字第2331號清償債務事件中，對自訴人及
    其兄弟等人（廖秀玉之子女）主張自訴人等係廖秀玉（原名
    為謝廖秀花）之繼承人，廖秀玉於民國91年5 月26日過世，
    被告為處理廖秀玉之後事，而支出殯葬費用新台幣（下同）
    308,042 元，此項費用應由自訴人與其他繼承人連帶負擔。
    且廖秀玉於87年間以其積蓄數十萬元，連同向被告借貸之現
    金，並至金融機構辦理貸款後，向第三人購買門牌桃園縣龜
    山鄉○○村○○路33巷18號2 樓房屋1 戶及坐落基地之持分
    5 分之1 ，而該不動產於87年3 月25日完成所有權移轉登記
    ，廖秀玉簽立之第1 紙本票，發票日為87年3 月30日，並交
    付被告收執，足證廖秀玉向被告借款作為給付房地買賣價金
    之尾款。嗣廖秀玉以支付貸款利息為由，復陸續向被告乙○○借款，合計共借得245,000 元，要求自訴人連帶負擔廖秀
    玉之債務云云。被告並因而使法院陷於錯誤，以為殯喪費確
    實為被告所支付，而判決自訴人應連帶負擔被告為廖秀玉後
    事所支出之喪葬費用308,042 元並確定在案。嗣被告再持上
    開判決，就自訴人所有之土地與建物為強制執行。被告為圖
    不法利益，竟另行興訟，又起訴主張自訴人等應返還其扶養
    廖秀玉之費用（臺灣板橋地方法院以93年度家訴字第106 號
    返還扶養費事件），於該事件審理中，法院傳訊證人甲○○
    ，經該證人結述被繼承人廖秀玉過世前之生活狀況，自訴人
    始知悉甲○○之父親過世後，廖秀玉即由甲○○三兄弟，自
    83年3 月間起至91年5 月間止，每人每月供給廖秀玉1 萬至
    1 萬5 千元不等之生活費，加以廖秀玉本身從事收驚業務的
    營收，生活已不虞匱乏；甲○○並自85年11月間起至91年5
    月間止，提供銀行帳戶定期為廖秀玉支付水電及電話費用。
    迨於91年5 月25日晚間，廖秀玉身體不適送醫急救，延至同
    月26日不治死亡，其後出殯之一切喪葬事宜，皆為甲○○三
    兄弟處理及支付費用。因廖秀玉生前提及逢年過節僅會前往
    弟弟家聚會，甲○○因而循著廖秀玉的記事本，聯繫廖秀玉
    之弟即被告乙○○，請被告以亡者之胞弟的身分，擔任喪葬
    事宜的代表，單據抬頭亦均以被告為名，但費用則由甲○○
    三兄弟支付。自廖秀玉於91年5 月25日住院急診起，扣除奠
    儀收入，共支出478,750 元，甲○○三兄弟各分攤159,580
    元等情，業經甲○○於臺灣板橋地方法院93年度家訴字第10
    6 號返還扶養費事件審理時結證綦詳，並有銀行存摺節印本
    2 紙、費用支出明細1 紙、禮儀公司治喪明細1 紙、塔位匯
    款單1 紙、甲○○之兄弟林政宏、林溪田先後於91年6 月17
    日、18日各匯款159,580 元予甲○○的存摺影本等在卷足佐
    。從而，被告主張廖秀玉生前的生活費用均由被告所供給，
    廖秀玉之喪葬費用亦由被告所支付，全屬子虛誑語，被告顯
    係為圖不法財產利益，而施以詐術，致法院陷於錯誤，判決
    自訴人等應給付被告上開喪葬費用，因認被告乙○○連續觸
    犯刑法第339 條第1 項詐欺罪嫌等語。
二、按同一案件經檢察官依第二百二十八條規定開始偵查者，不
    得再行自訴。但告訴乃論之罪經犯罪之直接被害人提起自訴
    者，不在此限；又犯罪事實之一部提起自訴者，他部雖不得
    自訴，亦以得提起自訴論。但不得提起自訴部分係較重之罪
    ，或其第一審屬於高等法院管轄，或刑事訴訟法第三百二十
    一條之情形者，不在此限；不得提起自訴而提起者，應諭知
    不受理之判決，並得不經言詞辯論為之；刑事訴訟法第323
    條第1 項、第319 條第3 項、第334 條、第307 條分別定有
    明文。
三、經查：(1)被告乙○○向本件自訴人丙○○及其兄弟謝清亮、
    謝清誠、謝清山、謝清順等六人分別提起清償債務、返還扶
    養費等民事訴訟案件，並各繫屬於本院（91年度訴字第2331
    號清償債務事件）及台灣板橋地方法院（93年度家訴字第10
    6 號返還扶養費事件），且於提起上開清償債務訴訟時，並
    提出如附表所載發票人欄均蓋有「廖秀玉」印章之本票9 紙
    ，作為該民事訴訟之證據資料，藉此向受訴法院主張其確有
    各該請求權存在（見上開民事卷宗第27頁至第29頁）一節，
    此經本院調取上開民事卷宗閱明屬實。(2)又被告乙○○於上
    開民事訴訟中提出各該本票請求自訴人清償債務等事實，嗣
    經自訴人丙○○向台灣桃園地方法院檢察署提出申告，再經
    檢察官偵查結果認為：被告乙○○意圖供行使之用，擅自盜
    蓋廖秀玉生前委其保管之印張，偽造如附表所示之本票，以
    示廖秀玉積欠其債務，並據以向丙○○等人請求返還等事實
    ，並認被告乙○○所為係犯刑法第201 條第1 項偽造有價證
    券、第339 條第1 項之詐欺罪嫌（此部分於事實欄已載明，
    應認係在起訴範圍之內）。此亦經本院調取該署93年度偵字
    第16968 號偵查卷宗閱明無訛。(3)又細繹上開偵查案件繫屬
    該署之時間為93年8 月11日，此有該署申告案件受理單及其
    上收案之圓戳章1 枚在卷足佐，堪認屬實。而稽被告提起本
    件自訴之時間則為94年9 月22日，亦有自訴人提起刑事自訴
    狀上所蓋之本院收文戳1 枚在卷灼明，從而檢察官就被告乙○○所涉偽造有價證券及詐欺犯行開始偵查之時間，係在本
    件自訴繫屬本院之前，洵堪認定。(4)又被告乙○○提起上開
    民事訴訟時，既係持附表所示之偽造本票供為證據，藉此向
    受訴法院主張其確有各該請求權存在而欲遂其訴訟詐欺之行
    為，則其所為偽造有價證券與訴訟詐欺犯行間，顯具有方法
    目的之牽連關係，為牽連犯，屬同一案件無訛。而本件自訴
    人與被告間雖具有三親等之血親關係（參法務部戶政役連結
    作業系統資料2 份、戶籍謄本1 份在卷可證），是就該親屬
    間之詐欺犯行屬告訴乃論之罪，自訴人復為該訟詐欺犯行之
    直接被害人，原得以提起自訴。惟細究本件被告所涉上開案
    件，關於被告偽造有價證券罪名部分，其法定本刑為三年以
    上十年以下有期徒刑，得併科三千元以下罰金，另所犯詐欺
    罪名之法定刑為5 年以下有期徒刑、拘役或科或併科一千元
    以下罰金，顯然偽造有價證券係較重之罪，又此部分因檢察
    官開始偵查在前，已如上述，則依上揭規定，就此部分已不
    得提起自訴。且觀此部分與被告之詐欺犯行既為牽連犯之裁
    判上一罪關係，屬同一案件，從而自訴人就此同一案件中較
    重罪之部分已不得自訴，揆諸首揭規定意旨，自應認就全部
    之犯罪事實，均不得提起自訴。從而自訴人提起本件自訴，
    於法尚有未合。
四、本件爰不經言詞辯論，逕為不受理判決之諭知。
據上論斷，應依刑事訴訟法第334 條、第343 條、第307 條，判
決如主文。
中    華    民    國    95    年    5     月    31    日
                  刑事第十一庭審判長法  官  蔡榮澤
                                    法  官  魏于傑
                                    法  官  蕭世昌
以上正本證明與原本無異。
如不服本判決，應於判決送達後10日內向本院提出上訴狀（應附
繕本），上訴於臺灣高等法院。
                                    書記官  林韡婷
中    華    民    國    96    年    5     月    31    日
附表：
┌──┬────────┬────┬─────┬─────┐
│編號│本票號碼        │金額（新│受款人    │發票日    │
│    │                │臺幣    │          │          │
├──┼────────┼────┼─────┼─────┤
│ 一 │TS 025958       │215000元│乙○○    │ 87.3.30  │
├──┼────────┼────┼─────┼─────┤
│ 二 │TH 093276       │40000元 │林錦綠    │ 90.2.12  │
├──┼────────┼────┼─────┼─────┤
│ 三 │TS 025826       │80000元 │林錦綠    │ 90.3.5   │
├──┼────────┼────┼─────┼─────┤
│ 四 │TH 093155       │100000元│郭鈴玉    │ 90.5.23  │
├──┼────────┼────┼─────┼─────┤
│ 五 │TH 093159       │60000元 │郭鈴玉    │ 90.5.24  │
├──┼────────┼────┼─────┼─────┤
│ 六 │TH 093982       │30000元 │乙○○    │ 90.6.14  │
├──┼────────┼────┼─────┼─────┤
│ 七 │TH 093986       │50000元 │林錦綠    │ 90.6.19  │
├──┼────────┼────┼─────┼─────┤
│ 八 │TH 093985       │10000元 │林錦綠    │ 90.8.6   │
├──┼────────┼────┼─────┼─────┤
│ 九 │TH 093984       │200000元│林錦綠    │ 90.8.29  │
└──┴────────┴────┴─────┴─────┘


司法院資訊處製作；財團法人民間司法改革基金會備份。
